---
title: "Previsão de INSAN Grave no Ceará"
subtitle: "Modelos elaborados a partir de dados da PNAD Contínua 2024"
author: "J. Victor Batista — Assessor Técnico | DISOC – IPECE"
date: today
date-format: "MMMM [de] YYYY"
lang: pt-BR

format: 
  html:
    code-fold: true
---

# Introdução

# Dados

## Variáveis utilizadas - Utilizadas pelo CadINSAN:

Lista das variáveis originais apontadas pelo relatório

::::: columns
::: {.column width="55%"}
-   VDI5008: renda habitual domiciliar per capita
-   VDI5009: faixa de renda
-   V1022: situação do domicílio
-   V2005: condição no domicílio
-   V2007: sexo
:::

::: {.column width="45%"}
-   V2010: raça
-   V2009: idade
-   V40132A: ocupação
-   SD17001: segurança alimentar
:::
:::::

## Variáveis utilizadas - Utilizadas para identificar o morador e o domicílio

Essas variáveis foram utilizadas para calcular as rendas domiciliares per capita ou para filtrar por chefe do domicílio quando necessário.

-   V2005: condição no domicílio
-   ID_DOMICILIO: já vem automático na função, não precisa explicitar

## Variáveis utilizadas - Utilizadas para construir o perfil {.smaller}

O perfil CADÚnico é construído a partir de dois critérios: a renda domiciliar menor que R\$ 4.236,00 ou renda domiciliar per capita menor que R\$ 810,50

::::: columns
::: {.column width="50%"}
-   VD4018: tipo de remuneração == 1
-   VD4019: valor do rendimento em todos os trabalhos
-   V5001A2: valor do BPC
-   V5002A: recebimento do Bolsa Família
-   V5002A2: valor do Bolsa Família
-   V5003A2: valor de outros programas sociais
:::

::: {.column width="50%"}
-   V5004A2: valor da aposentadoria
-   V5005A2: valor do seguro desemprego
-   V5006A2: valor de pensão
-   V5007A2: valor de rendimentos ou aluguel
-   V5008A2: valor de outros rendimentos
:::
:::::

## Script de limpeza

```{r}
#| label: limpeza
#| echo: true

modify_data <- function(raw_data) {
  raw_data |>
    dplyr::group_by(ID_DOMICILIO) |>
    dplyr::mutate(
      flag_18 = as.integer(any(V2009 < 18, na.rm = TRUE))
    ) |>
    dplyr::ungroup() |>
    dplyr::mutate(faixa_renda = dplyr::case_when(VDI5008>=1&VDI5008<=100 ~ "de 1 a 100",
                                                 VDI5008>100&VDI5008<=200 ~ "de 100 a 200",
                                                 VDI5008>200&VDI5008<=240 ~ "de 200 a 240",
                                                 VDI5008>240&VDI5008<=290 ~ "de 240 a 290",
                                                 VDI5008>290&VDI5008<=330 ~ "de 290 a 330",
                                                 VDI5008>330&VDI5008<=380 ~ "de 330 a 380",
                                                 VDI5008>380&VDI5008<=600 ~ "de 380 a 600",
                                                 VDI5008>600&VDI5008<=650 ~ "de 600 a 650",
                                                 VDI5008>650&VDI5008<=810 ~ "de 650 a 810",
                                                 VDI5008>810 ~ "acima de 810",
                                                 .default = "sem renda")) |> 
    dplyr::mutate(
      ebia_grave         = dplyr::if_else(SD17001 == 4, 1L, 0L),
      atividade_agricola = dplyr::if_else(V40132A == 1, 1L, 0L, missing = 0L),
      flag_18            = factor(flag_18),
      atividade_agricola = factor(atividade_agricola),
      faixa_renda        = factor(faixa_renda)
    ) |>
    dplyr::mutate(
      outras_fontes = rowSums(
        across(c(VI5001A2, VI5003A2, VI5004A2, VI5005A2, VI5006A2)),
        na.rm = TRUE
      )
    )  |> 
    group_by(ID_DOMICILIO)  |> 
    dplyr::mutate(
      renda_dom = sum(VD4019, na.rm = TRUE),
      outras_fontes_dom = sum(outras_fontes, na.rm = TRUE),
      pessoas = n(),
      renda_pc = (renda_dom + outras_fontes_dom) / pessoas
    ) |> 
    ungroup() |> 
    mutate(fl_perfil_caduni = case_when(renda_pc <= 810.5 ~ 1,
                                        #renda_dom <= 4236 ~ 1,
                                        .default = 0)) |> 
    dplyr::filter(UF == 23, V2005 == "01") |>
    dplyr::select(-dplyr::any_of("S090000"))
}
```

# Modelos com design amostral

```{r}
#| label: bibliotecas

library(targets)
library(modelsummary)
library(knitr)
```

```{r}
#| label: modelos svyglm

tar_load(logit_faixa_renda)
tar_load(logit_renda_continua)
tar_load(logit_quasi)
tar_load(probit)

modelsummary(
  list(
    "Renda contínua" = logit_renda_continua,
    "Faixa renda" = logit_faixa_renda,
    "Quasibinomial" = logit_quasi,
    "Probit" = probit), stars = T)
```

# Modelos SMOTE (com e sem design)

```{r}
#| label: modelossmote

tar_load(logit_smote)
tar_load(logit_smote_faixa)
tar_load(logit_smote_design)
tar_load(logit_smote_estrato)

extract_if_workflow <- function(m) {
  if (inherits(m, "workflow")) workflows::extract_fit_engine(m) else m
}

modelsummary(
  list(
    "SMOTE"          = extract_if_workflow(logit_smote),
    "SMOTE Faixa"    = extract_if_workflow(logit_smote_faixa),
    "SMOTE Design"   = extract_if_workflow(logit_smote_design),
    "SMOTE Estrato"  = extract_if_workflow(logit_smote_estrato)
  ),
  stars = TRUE
)
```

# Predições

```{r}
tar_load(metrics_comparativo)

knitr::kable(metrics_comparativo)

```

# Conclusões

- Utilizar modelos sem balanceamento via SMOTE não é viável para realizar predições. Com cutoff de 0,5, todos os modelos preveem a totalidade das observações como 0 — reflexo do severo desbalanceamento da variável resposta, cuja classe positiva (INSAN grave) representa menos de 5% da amostra.
- Modelos de machine learning (LASSO) também não apresentaram desempenho superior sem balanceamento, com AUC de 0,586 — o mais baixo entre todos os modelos avaliados.
- Entre os modelos com SMOTE, o logit_smote foi o que obteve melhor desempenho, com recall de 0,670 e AUC de 0,712. A maior capacidade de recuperação de verdadeiros positivos é a métrica mais relevante neste contexto, dado que o custo de um falso negativo — deixar de identificar um domicílio em INSAN grave — é substancialmente maior do que o custo de um falso positivo.
- A incorporação de faixas de renda, estratos geográficos ou design amostral não trouxe ganhos de recall, sugerindo que a estrutura amostral complexa, embora relevante para inferência, não melhora a capacidade preditiva do modelo neste cenário.