---
title: "Faixas de renda"
subtitle: "Dados da PNAD Contínua 2024"
format: html
editor_options: 
  chunk_output_type: console
---

# Modelo básico de renda contínua

```{r}
targets::tar_load(train_data)

rec <- recipes::recipe(ebia_grave~VDI5008, data=train_data)|>
  themis::step_smotenc(ebia_grave, over_ratio=1, seed=42)

modelo <- parsnip::logistic_reg() |>
  parsnip::set_engine("glm")

wf <- workflows::workflow() |> 
  workflows::add_model(modelo) |> 
  workflows::add_recipe(rec)

fit <- workflows::fit(wf, train_data)

modelo_fit <- workflows::extract_fit_parsnip(fit)

marginaleffects::avg_slopes(modelo_fit$fit, variables = "VDI5008")
```

# Calcula pontos de corte por estrato geográfico

```{r}
targets::tar_load(raw_data)

data <- raw_data |>
  dplyr::filter(UF == 23) |>
  dplyr::mutate(
    Estrato = stringr::str_sub(Estrato, 1, 4),
    Estrato = forcats::fct_recode(Estrato,
                                  "Fortaleza" = "2310",
                                  "RMF"       = "2320",
                                  "Litoral Ocidental e Norte do Ceará"= "2353",
                                  "Litoral Oriental Vale do R. Jaguaribe"="2354",
                                  "Sertões do Ceará"="2352",
                                  "Sul do Ceará"="2351" 
                                  ),
    # Dummy geográfica
    regiao_metro = dplyr::if_else(Estrato %in% c("Fortaleza", "RMF"), 1L, 0L))

cortes <- data |>
  dplyr::filter(VDI5008 <= 810, !is.na(VDI5008)) |>
  dplyr::group_by(regiao_metro) |>
  dplyr::summarise(
  breaks = list(stats::quantile(VDI5008,
                                probs = seq(0, 1, 0.1),
                                na.rm = TRUE,
                                type = 7)),
  .groups = "drop"
  )

cortes$breaks[1] #Interior
cortes$breaks[2] #Fortaleza e RMF

```

# Modelo regressão múltipla com dummies

```{r}
targets::tar_load(train_data)

rec <- recipes::recipe(
    ebia_grave ~ V2007 + V2010 + flag_18 + atividade_agricola + V1022 + decis_renda,
    data = train_data
  ) |>
    themis::step_smotenc(ebia_grave, over_ratio = 1, seed = 42)
  
modelo <- parsnip::logistic_reg() |>
    parsnip::set_engine("glm")
  
wf <- workflows::workflow() |>
    workflows::add_model(modelo) |>
    workflows::add_recipe(rec)
  
fit <- workflows::fit(wf, train_data)

modelo_fit <- workflows::extract_fit_parsnip(fit)

marginaleffects::avg_slopes(modelo_fit$fit)
```

# Modelo regressão múltipla com dummies e estratos geográficos

```{r}
targets::tar_load(train_data)

rec <- recipes::recipe(
    ebia_grave ~ V2007 + raca + flag_18 + atividade_agricola + V1022 + decis_renda + Estrato,
    data = train_data
  ) |>
    themis::step_smotenc(ebia_grave, over_ratio = 1, seed = 42)
  
modelo <- parsnip::logistic_reg() |>
    parsnip::set_engine("glm")
  
wf <- workflows::workflow() |>
    workflows::add_model(modelo) |>
    workflows::add_recipe(rec)
  
fit <- workflows::fit(wf, train_data)

modelo_fit <- workflows::extract_fit_parsnip(fit)

marginaleffects::avg_slopes(modelo_fit$fit)
```

#Modelo multivariado, com dummies e estrato geográfico, reorganização da renda por quartis dos mais pobres

```{r}
tar_load(train_data)

# 1. Base apenas com EBIA grave para calcular os cortes
base_ebia <- train_data |>
  dplyr::filter(ebia_grave == 1, VDI5008 <= 810)

# 2. Calcula os 9 quantis que geram 10 faixas
cortes <- quantile(base_ebia$VDI5008, probs = c(0.25, 0.5, 0.75))

# 3. Aplica os cortes em toda a base
train_data <- train_data |>
  dplyr::mutate(
    faixa_renda_q = dplyr::case_when(
      VDI5008 > 810 ~ "acima_810",
      TRUE ~ as.character(cut(VDI5008,
                              breaks = c(-Inf, cortes, 810),
                              labels = paste0("D", 1:4),
                              include.lowest = TRUE))
    ) |> factor(levels = c("acima_810", paste0("D", 4:1)))  # referência = acima_810
  )

# Verificação
dplyr::count(train_data, faixa_renda_q)

train_data <- train_data |> 
  dplyr::mutate(Estrato=stringr::str_sub(Estrato, 1, 4)) |> 
  dplyr::mutate(
      ebia_grave         = factor(ebia_grave),
      V2007              = factor(V2007),
      V2010              = factor(V2010),
      flag_18            = factor(flag_18),
      atividade_agricola = factor(atividade_agricola),
      V1022              = factor(V1022),
      Estrato = forcats::fct_recode(Estrato, 
                           "Fortaleza(CE)" = "2310",
                           "Entorno metropolitano \nde Fortaleza (CE)" = "2320",
                           "Litoral Ocidental \ne Norte do Ceará"= "2353",
                           "Litoral Oriental \nVale do R. Jaguaribe"="2354",
                           "Sertões do Ceará"="2352",
                           "Sul do Ceará"="2351")
    )

rec <- recipes::recipe(
    ebia_grave ~ V2007 + V2010 + flag_18 + atividade_agricola + V1022 + faixa_renda_q + Estrato,
    data = train_data
  ) |>
    themis::step_smotenc(ebia_grave, over_ratio = 1, seed = 42)
  
modelo <- parsnip::logistic_reg() |>
    parsnip::set_engine("glm")
  
wf <- workflows::workflow() |>
    workflows::add_model(modelo) |>
    workflows::add_recipe(rec)
  
fit <- workflows::fit(wf, train_data)

modelo_fit <- workflows::extract_fit_parsnip(fit)

marginaleffects::avg_slopes(modelo_fit$fit)

```

#Modelo multivariado, com dummies e estrato geográfico, reorganização da renda por decis dos mais pobres

```{r}
tar_load(train_data)

# 1. Base apenas com EBIA grave para calcular os cortes
base_ebia <- train_data |>
  dplyr::filter(ebia_grave == 1, VDI5008 <= 810)

# 2. Calcula os 9 quantis que geram 10 faixas
cortes <- quantile(base_ebia$VDI5008, probs = seq(0.1, 0.9, by = 0.1))

# 3. Aplica os cortes em toda a base
train_data <- train_data |>
  dplyr::mutate(
    faixa_renda_q = dplyr::case_when(
      VDI5008 > 810 ~ "acima_810",
      TRUE ~ as.character(cut(VDI5008,
                              breaks = c(-Inf, cortes, 810),
                              labels = paste0("D", 1:10),
                              include.lowest = TRUE))
    ) |> factor(levels = c("acima_810", paste0("D", 10:1))))

# Verificação
dplyr::count(train_data, faixa_renda_q)

train_data <- train_data |> 
  dplyr::mutate(Estrato=stringr::str_sub(Estrato, 1, 4)) |> 
  dplyr::mutate(
      ebia_grave         = factor(ebia_grave),
      V2007              = factor(V2007),
      V2010              = factor(V2010),
      flag_18            = factor(flag_18),
      atividade_agricola = factor(atividade_agricola),
      V1022              = factor(V1022),
      Estrato = forcats::fct_recode(Estrato, 
                           "Fortaleza(CE)" = "2310",
                           "Entorno metropolitano \nde Fortaleza (CE)" = "2320",
                           "Litoral Ocidental \ne Norte do Ceará"= "2353",
                           "Litoral Oriental \nVale do R. Jaguaribe"="2354",
                           "Sertões do Ceará"="2352",
                           "Sul do Ceará"="2351")
    )

rec <- recipes::recipe(
    ebia_grave ~ V2007 + V2010 + flag_18 + atividade_agricola + V1022 + faixa_renda_q + Estrato,
    data = train_data
  ) |>
    themis::step_smotenc(ebia_grave, over_ratio = 1, seed = 42)
  
modelo <- parsnip::logistic_reg() |>
    parsnip::set_engine("glm")
  
wf <- workflows::workflow() |>
    workflows::add_model(modelo) |>
    workflows::add_recipe(rec)
  
fit <- workflows::fit(wf, train_data)

modelo_fit <- workflows::extract_fit_parsnip(fit)

marginaleffects::avg_slopes(modelo_fit$fit)

```

#Modelo multivariado, com dummies e estrato geográfico, reorganização da renda por decis totais

```{r}
tar_load(train_data)

# 1. Base apenas com EBIA grave para calcular os cortes
base_ebia <- train_data |>
  dplyr::filter(ebia_grave == 1)

# 2. Calcula os 9 quantis que geram 10 faixas
cortes <- quantile(base_ebia$VDI5008, probs = seq(0.1, 0.9, by = 0.1))

# 3. Aplica os cortes em toda a base
train_data <- train_data |>
  dplyr::mutate(
    faixa_renda_q = cut(VDI5008,
                        breaks = c(-Inf, cortes, Inf),
                        labels = paste0("D", 1:10),
                        include.lowest = TRUE) |>
      factor(levels = paste0("D", 10:1))  # referência = D10 (mais rico)
  )

# Verificação
dplyr::count(train_data, faixa_renda_q)

train_data <- train_data |> 
  dplyr::mutate(Estrato=stringr::str_sub(Estrato, 1, 4)) |> 
  dplyr::mutate(
      ebia_grave         = factor(ebia_grave),
      V2007              = factor(V2007),
      V2010              = factor(V2010),
      flag_18            = factor(flag_18),
      atividade_agricola = factor(atividade_agricola),
      V1022              = factor(V1022),
      Estrato = forcats::fct_recode(Estrato, 
                           "Fortaleza(CE)" = "2310",
                           "Entorno metropolitano \nde Fortaleza (CE)" = "2320",
                           "Litoral Ocidental \ne Norte do Ceará"= "2353",
                           "Litoral Oriental \nVale do R. Jaguaribe"="2354",
                           "Sertões do Ceará"="2352",
                           "Sul do Ceará"="2351")
    )

rec <- recipes::recipe(
    ebia_grave ~ V2007 + V2010 + flag_18 + atividade_agricola + V1022 + faixa_renda_q + Estrato,
    data = train_data
  ) |>
    themis::step_smotenc(ebia_grave, over_ratio = 1, seed = 42)
  
modelo <- parsnip::logistic_reg() |>
    parsnip::set_engine("glm")
  
wf <- workflows::workflow() |>
    workflows::add_model(modelo) |>
    workflows::add_recipe(rec)
  
fit <- workflows::fit(wf, train_data)

modelo_fit <- workflows::extract_fit_parsnip(fit)

marginaleffects::avg_slopes(modelo_fit$fit)

```

# Teste 1 e métricas

```{r}
tar_load(test_data)

test_data <- test_data |> dplyr::mutate(
    faixa_renda_q = dplyr::case_when(
      VDI5008 > 810 ~ "acima_810",
      TRUE ~ as.character(cut(VDI5008,
                              breaks = c(-Inf, cortes, 810),
                              labels = paste0("D", 1:4),
                              include.lowest = TRUE))
    ) |> factor(levels = c("acima_810", paste0("D", 4:1)))  # referência = acima_810
  )|>  
  dplyr::mutate(Estrato=stringr::str_sub(Estrato, 1, 4)) |>
  dplyr::mutate(Estrato = forcats::fct_recode(Estrato, 
                                                "Fortaleza(CE)" = "2310",
                                                "Entorno metropolitano \nde Fortaleza (CE)" = "2320",
                                                "Litoral Ocidental \ne Norte do Ceará"= "2353",
                                                "Litoral Oriental \nVale do R. Jaguaribe"="2354",
                                                "Sertões do Ceará"="2352",
                                                "Sul do Ceará"="2351"))

prediction <- predict_tidymodels(fit, test_data)
compute_metrics(prediction, "logit com faixas CE")

```

# Teste 2 e métricas

```{r}
tar_load(test_data)

test_data <- test_data |> dplyr::mutate(
    faixa_renda_q = cut(VDI5008,
                        breaks = c(-Inf, cortes, Inf),
                        labels = paste0("D", 1:10),
                        include.lowest = TRUE) |>
      factor(levels = paste0("D", 10:1))  # referência = D10 (mais rico)
  )|>  
  dplyr::mutate(Estrato=stringr::str_sub(Estrato, 1, 4)) |>
  dplyr::mutate(Estrato = forcats::fct_recode(Estrato, 
                                                "Fortaleza(CE)" = "2310",
                                                "Entorno metropolitano \nde Fortaleza (CE)" = "2320",
                                                "Litoral Ocidental \ne Norte do Ceará"= "2353",
                                                "Litoral Oriental \nVale do R. Jaguaribe"="2354",
                                                "Sertões do Ceará"="2352",
                                                "Sul do Ceará"="2351"))

prediction <- predict_tidymodels(fit, test_data)
compute_metrics(prediction, "logit com faixas CE")

```

```{r}
targets::tar_load(metrics_comparativo)
View(metrics_comparativo)
```

